【裁判字號】    89,上訴,661
【裁判日期】    890613
【裁判案由】    偽造文書等
【裁判全文】
臺灣高等法院刑事判決                          八十九年度上訴字第六六一號
    上  訴  人  臺灣宜蘭地方法院檢察署檢察官
    被      告  戊○○
    被      告  甲○○
             （即吳月馨）
    被      告  丁○○
右上訴人因被告偽造文書等案件，不服臺灣宜蘭地方法院八十七年度訴字第一二四號
，中華民國八十八年十二月二十一日第一審判決（起訴案號：臺灣宜蘭地方法院檢察
署八十六年度偵字第四二九九號、第四三六九號），提起上訴，本院判決如左：
    主  文
上訴駁回。
    理  由
一、公訴意旨以：被告戊○○、吳月馨（改名為甲○○）、丁○○係夫妻、兄弟關係
    ，三人竟共同基於意圖為自己不法所有之概括犯意，連續自民國八十六年八月間
    起，以設於宜蘭縣羅東鎮○○街十二號四樓之一之一鼎建設開發股份有限公司（
    下稱一鼎公司）及設於宜蘭縣羅東鎮○○○路一四三號之金石房屋有限公司（下
    稱金石公司）名義，虛偽對外經營房屋仲介業務，使告訴人乙○○、己○○二人
    不疑有詐，委請被告三人代購房屋，並分別交付金石公司訂金新台幣（下同）三
    十五萬元、五十五萬六千元。又被告三人基於犯意聯絡及行為分擔，偽造一鼎公
    司名義並持以行使與乙○○簽訂買賣契約作成訂金收據之私文書，足生損害於一
    鼎公司。被告吳月馨以吳文馨之名義，偽造一鼎公司協理之名片私文書，亦足生
    損害於一鼎公司。因認被告三人涉犯刑法第三百三十九條一項詐欺罪嫌及第二百
    十六條、第二百十條行使偽造文書罪嫌。
二、公訴人認被告戊○○、吳月馨、丁○○涉有刑法第三百三十九條一項詐欺罪及第
    二百十六條、第二百十條行使偽造私文書罪嫌，無非以被告戊○○、丁○○及吳
    月馨係擔任一  公司、金石公司之負責人、店長及協理兼管理財務，三人共同經
    營房屋仲介業務，並收受告訴人之訂金，而證人陳省睿、練雲琦於偵查中分別證
    稱：未曾同意被告使用金石公司、一鼎公司名義營業等語；被告吳月馨亦自承以
    吳文馨名義印製一鼎公司協理名片為論據。惟訊據被告戊○○、吳月馨、丁○○
    均堅決否認有詐欺及偽造文書之犯行，被告戊○○辯稱：因與曾英彰、丁○○等
    人於八十六年五月間共組房屋仲介公司時，資金不足，遂向一鼎公司負責人練雲
    琦租賃公司執照、生財辦公設備及位於宜蘭縣羅東鎮○○街十二號四樓之一之辦
    公室營業。八十六年七月底，練雲琦因故終止租約，為繼續經營仲介業務，乃又
    與陳省睿簽訂金石公司執照讓渡協議書，並於同年八月間，在宜蘭縣羅東鎮○○
    路以金石公司名義繼續營業，變更公司名稱時亦有通知告訴人，同時更換訂金收
    據。而告訴人等購買之房屋均於成交後，始收受定金，乃因所有權人丙○○○於
    簽訂不動產買賣成交確認書後毀約不賣，告訴人之訂金又遭公司先行使用，股東
    無人願意負責，致未能償還告訴人等語。被告吳月馨辯稱：收受告訴人之訂金後
    ，均依規定繳回公司，而使用吳文馨名字，已有五年之久，並非故意以假名詐騙
    告訴人等。被告丁○○辯稱：告訴人之訂金係公司使用，自應向公司求償等語。
三、按犯罪事實應依證據認定之，無證據不得推定其犯罪事實，刑事訴訟法第一百五
    十四條定有明文。而刑法第二百十六條、第二百十條之行使偽造私文書罪，須行
    為人所行使之私文書，具備偽造私文書罪之要件，始可成立，而偽造私文書罪須
    以無制作權之人冒用他人名義制作該文書為構成要件之一。又所謂文書，須以文
    字或符號，定著於有體物，而表示一定之意思、觀念或用意，具有相當之存續性
    ，且屬法律上或社會生活上有關係之事項者，始足當之。如僅單純表示文書製作
    人之人格，而未表示一定之內容者，即不得認係刑法所保護之文書（最高法院四
    十七年台上字第二二六號判例、八十一年台上字第三一二八號判決參照）。經查
    ：
（一）被告吳月馨曾以一鼎公司名義，分別出具訂金收據交付告訴人二人，固有該訂
      金收據在卷可稽。惟被告戊○○與一鼎公司所有權人練雲琦所簽訂停止租賃關
      係之協議書內容載稱：「茲向一鼎建設開發有限公司所有權人練雲琦先生（以
      下簡稱甲方）租賃公司執照及辦公室，承租人戊○○先生（以下簡稱乙方），
      因應甲方業務之需要雙方同意停止租賃關係．．．」，雙方租賃之標的顯係一
      鼎公司之「公司執照」及「辦公室」，有該協議書在卷可稽（見偵查卷第一○
      三頁）。則依該協議書內容所示，被告等與練雲琦於成立租賃關係時，應有將
      一鼎公司之公司執照出租被告等使用無疑。被告戊○○等依約自得以一鼎公司
      名義經營房屋仲介業；被告吳月馨因而以一鼎公司名義出具本件訂金收據交付
      告訴人等，自屬有權制作，核與偽造文書之構成要件不符。雖證人練雲琦於偵
      查、原審調查中曾否認有出租被告等一鼎公司之公司執照，然被告戊○○等確
      向雲琦租用一  公司執照營業，已如前述。且證人雲琦於原審調查時亦同時陳
      稱：「有同意被告用一鼎公司名義開發票，並沒有同意被告使用一鼎公司名義
      對外營業，知道被告用一鼎公司名義營業後，基於想幫助他們的心理，就默許
      他們使用。」、「我只是口頭上同意被告用一鼎公司對外營業，從事房屋仲介
      事宜。」（見原審卷第四六、四七頁及第一四五頁背面）設非被告等已向練雲
      琦租用一  公司執照，雲琦豈會「默許」或「口頭上」同意被告等使用一鼎公
      司名義經營房屋仲介業務﹖足見證人練雲琦於偵查、原審調查時否認有出借被
      告等一鼎公司之公司執照，應係恐遭被告等牽連所致，自非屬實。公訴人據以
      認定被告等有冒用一鼎公司名義制作訂金收據，並構成偽造文書犯行，要屬無
      據。
（二）依卷附被告戊○○等係於八十六年九月十三日，與一鼎公司負責人練雲琦簽訂
      賃關係協議書；而被告吳月馨於八十六年八月間與告訴人等洽談買賣房屋時出
      具上開名片，顯在一鼎公司授權期間，被告胡月馨自無冒用一公司名義印製名
      片。再該名片係載吳文馨姓名、職銜、任職公司及電話號碼等資料，依其性質
      僅係單純表示文書製作人人格之同一性，未表示一定之內容。依上開判決意旨
      ，尚非刑法上偽造文書罪所保護之文書。公訴人認吳月馨以吳文馨名義印製一
      鼎公司協理之名片，涉有偽造文書罪行，要無可採。
四、按刑法第三百三十九條第一項詐欺罪之成立，係意圖為自己或第三人不法之所有
    ，以詐術使人將本人或第三人之物交付為要件。所謂以詐術使人交付，必須被詐
    欺人因詐術而陷於錯誤，若所用方法，不能認為詐術，亦不致使人陷於錯誤，即
    不構成該罪（參照最高法院四十六年台上字第二六○號判例）。經查：
（一）被告戊○○等係向練雲琦租用一鼎公司執照經營房屋仲介業務，已如前述。而
      被告戊○○於八十六年八月十五日，與練雲琦終止一鼎公司之執照及辦公室之
      租賃關係後，隨即於同年月十六日，與金石興實業有限公司負責人陳省睿簽訂
      該公司執照讓渡協議書，有被告戊○○與陳省睿簽訂之公司執照讓渡協議書在
      卷為憑（見偵查卷第九○頁）。足見被告戊○○辯稱：與練雲琦終止租賃關係
      後，為繼續經營仲介業務，即與陳省睿簽訂金石公司執照讓渡協議書，並改以
      金石公司名義繼續營業一節，應屬實情。而被告等先一鼎公司名義營業；後改
      改稱金石公司，確有通知告訴人等，亦有被告吳文馨以一鼎公司及金石公司名
      義出具交付告訴人己○○之訂金收據、及告訴人提出一鼎公司名義之訂金收據
      上加註有金石公司名義在卷可考（見原審卷第六五、六六、六八、七二頁）。
      公訴人指稱被告等以一鼎公司、金石公司名義，虛偽對外經營房屋仲介業務，
      核與事實不符。
（二）證人丙○○○於原審調查時證稱：「我有委託一鼎公司出售宜蘭縣冬山鄉○○
      路一六七號二樓及一六九巷二號四樓房屋，都是與一位曾先生接洽，有簽不動
      產買賣確認書。二間合計約五百萬元，出價四百七十萬，我就不賣。」（見原
      審卷第四四、四五頁）。則證人丙○○○確將房屋委託被告等出售，被告等自
      得代為販售告訴人等，而丙○○○就委託被告等出售房屋既已簽訂買賣確認書
      ，該房屋之買賣契約自屬完成，被告等代丙○○○向告訴人等收取訂金，要屬
      依據契約之合法行為。足見被告等向告訴人等收受訂金，並無施用詐術；告訴
      人等交付訂金，亦無陷於錯誤，被告等自均不構成詐欺罪行。此外即查無證據
      足證被告等確有詐欺之犯行。
五、原審調查結果，認被告等不構成犯罪，而為無罪之諭知，經核並無違誤。公訴人
    上訴，猶指被告等犯罪，為無理由，應予駁回。
六、被告等指稱案外人曾英彰（業經公訴人為不起訴處分）為金石公司負責人部分，
    雖為證人曾英彰所否認。惟金石公司曾以郵政劃撥訂購金石公司及負責人曾英彰
    之開運章，有現金支出傳票及郵政劃撥儲金存款收據各一紙在卷為憑（見原審卷
    第七四頁）。而金石公司於八十六年八月二十日因客戶陳慧婉違約不繳付過戶必
    備證件，以存證信函催告時，亦以曾英彰為公司負責人發函，有羅東郵局以八十
    八年六月十四日羅郵總字第０六三之一號函檢附金石房屋公司（負責人曾英彰）
    於八十六年八月二十日寄給陳慧婉之第一０二八號存證信函影本乙份在卷可稽（
    見原審卷第一六五、六頁）。又金石公司資金係以曾英彰名義在第一商業銀行羅
    東分行開戶交易往來，為證人曾英彰自承在卷（見原審卷第三五頁），復有上開
    銀行八十七年七月十五日一羅字第二九一號函在卷可證（見原審卷第一○九、一
    一○頁）。倘曾英彰非金石公司負責人之一，豈會以自身名義刻製開運章、寄發
    存證信函，並將金石公司資金存入於第一商業銀行羅東分行所設之帳戶？足見曾
    英彰確有參與金石公司之成立及營運。被告等指稱曾英彰為金石公司之負責人，
    應屬可信。至被告等與曾英彰代丙○○○收受告訴人等因訂購房屋繳付之訂金後
    ，先行挪用，是否涉有侵占罪嫌，應由檢察官另行偵查。另被告等以未經設立登
    記之金石房屋有限公司對外經營房屋仲介業務，涉有違反公司法犯行部分，因未
    據公訴人載明於起訴事實，本院無從審理，亦應由檢察官另行偵查，併此敘明。
七、被告等經合法傳喚，無正當理由不到庭，爰不待其陳述逕行判決。
據上論斷，應依刑事訴訟法第三百六十八條、第三百七十一條，判決如主文。
本案經檢察官李金定到庭執行職務。
中     華     民     國    八十九   年       六       月      十三      日
                             臺灣高等法院刑事第十四庭
                                 審判長法  官  陳  祐  輔
                                       法  官  蔡  國  在
                                       法  官  陳  國  文
右正本證明與原本無異。
如不服本判決應於收受送達後十日內向本院提出上訴書狀，其未敘述上訴之理由者並
得於提起上訴後十日內向本院補提理由書（均須按他造當事人之人數附繕本）。
                                       書記官  蔡  棟  樑
中     華     民     國    八十九   年       六       月      十四      日


司法院資訊處製作；財團法人民間司法改革基金會備份。
